【裁判字號】    99,上訴,3140
【裁判日期】    991029
【裁判案由】    強盜
【裁判全文】
臺灣高等法院刑事判決                99年度上訴字第3140號
上  訴  人  臺灣士林地方法院檢察署檢察官
上  訴  人
即  被  告  乙○○
選任辯護人  李進成律師
            黃勝文律師
上列上訴人因強盜案件，不服臺灣士林地方法院99年度訴字第12
1號，中華民國99年6月29日第一審判決（起訴案號：臺灣士林地
方法院檢察署99年度偵字第5016號），提起上訴，本院判決如下
：
    主  文
上訴駁回。
    事實及理由
一、本案經本院審理結果，認第一審變更檢察官起訴法條（刑法
    第328條第1項之強盜罪），論上訴人即被告乙○○（下稱被
    告）犯刑法第346條第1項恐嚇取財罪、第302條第1項剝奪人
    行動自由罪、第339條之2第1項以不正方法由自動付款設備
    取得他人之物罪，分別處以有期徒刑1年、1年、2月，並依
    第51條第5款定其應執行之刑為有期徒刑2年。核其認事用法
    及量刑均稱允當，應予維持，並引用第一審判決書記載之事
    實、證據及理由（如附件）。
二、公訴人上訴意旨略以：本件觀之案發經過，被害人甲○○與
    被告原已熟稔，被告先前亦有以書立本票向被害人借款之往
    例，當日被害人原已表示無力繼續借貸，卻何以在被告拿出
    水果刀架在其脖子與腰部之後即改變初衷答應借款，顯見被
    害人並非僅懾於被告聲稱若有不從要加以傷害，而關鍵點在
    於被告手持利刃相向，此舉是直接對其人身施加強暴，造成
    被害人之抗拒力直接遭到物理上之壓制，而非尚處於是心理
    上還能躊躇猶豫是否要答應被告商借金錢要求之階段，立法
    者既然將「搶奪強盜與海盜罪」及「恐嚇及擄人勒贖罪」分
    立罪章，前者著眼於不法腕力之施用，後者強調以對被害人
    心理造成恐懼來遂行犯罪目的，故依立法體例之解釋，本案
    被告之犯罪方法並非只是被害人是否喪失意思決定自由之施
    壓手段強度之高低不同，而是根本上就已是對於被害人人身
    直接加害之強暴脅迫手段，至於被告在被害人答應借款及交
    出提款卡後，尚能將渠等先前之借款計算重新填載本票等情
    ，只是因被告要依循向被害人拿取金錢之往例讓告訴人不至
    於在伊一離開住處就將帳戶止付或報警之確保取得金錢的方
    法，更何況當時該把水果刀始終仍由被告持有中，被害人也
    知道被告是對武術學有專精之年輕男子，其意思決定自由遭
    到壓制之恐懼仍持續存在，才不能不進而將提款卡密碼告知
    被告且讓被告將其綑綁，原審以此反向推認被害人仍有決定
    是否交付財物之意思自由，不無因果關係錯置之疏誤，被告
    所為確實應依強盜罪論處，原審僅以恐嚇取財罪論罪科刑，
    適用法律難認妥適等語。
三、被告上訴意旨略以：（一）、強盜罪須以強暴、脅迫手段，
    使人達到不能抗拒程度，而取人之物或使之交付，方告成立
    。本件被告對於被害人要求借款花用之行為，並未使被害人
    喪失自由決定之意志，非不能抗拒之程度，自不成立強盜罪
    ，檢察官上訴意旨之主張，容有誤會。（二）、況被害人因
    恐被告借款不遂而自殺，雖同意借款稍見勉強，且被告亦書
    立本票及借據為憑，其間並無成立恐嚇取財及詐欺罪之餘地
    。（三）、從而，本件被告所為，僅該當刑法第304條強制
    罪，其餘被訴恐嚇取財及詐欺罪部分，均應諭知無罪之判決
    。（四）、又被告為國術系大學生，為國內頂尖高手，懇請
    宣告緩刑，以勵自新，並免扼殺人才等語。
四、惟查：（一）、刑法第328條強盜罪之構成，以犯人所實施
    之強暴、脅迫，已達於使人不能抗拒之程度為必要，倘其取
    物手段雖屬不法，但尚未使人至於不能抗拒，如係他人主觀
    上畏懼而不願出而抵抗者，則不能謂與強盜罪之要件相符。
    本件被告所為「手持水果刀碰觸被害人之頸部及腰部、恫嚇
    被害人交出金融卡及密碼」、「被害人自行提供家中之繩索
    予被告，被告旋以繩索綑綁被害人之手腳並將之綁在書房之
    床上」各情，固屬實在。然觀之被告決定此等作為之際，被
    害人與之猶有商議空間，即：1.被害人猶自家中取出空白本
    票寫下新臺幣（下同）75,000元金額之本票及借款75,000元
    內容之借據各1紙，交由被告簽名，才交出臺北富邦商業銀
    行（下稱富邦銀行）及郵局金融卡各1張予被告；2.被告本
    欲取被害人家中之電視線綑綁被害人，改由被害人自行提供
    家中繩索，資以替代。並參以被害人與被告間，非但有乾媽
    與乾兒子關係，被害人且曾貸款予被告（被告尚欠63,000元
    未還）。核其情節，應認被害人係主觀上畏懼而不願出而抵
    抗，非不能抗拒。從而，公訴人上訴意旨堅指被告所為，該
    當刑法第328條第1項之強盜罪，非有理由。（二）、刑法第
    302條第1項剝奪人行動自由罪與刑法使人行無義務之事或妨
    害人行使權利之強制罪，罪質本屬相同，然以私行拘禁或其
    他非法方法，如已剝奪人之行動自由者，縱其目的在使人行
    無義務之事或妨害人行使權利，仍應逕依刑法第302條第1項
    論罪，並無適用刑法第304條第1項之餘地。本件被告既將被
    害人綑綁並拘禁於書房之床上，迄被害人趁隙掙脫剪斷繩索
    ，向鄰居求救，始恢復行動自由，應屬私行拘禁無疑。被告
    上訴意旨堅指被告此部分行為該當刑法第304條第1項強制罪
    ，誠屬誤解。（三）、凡意圖為自己或第三人不法之所有，
    以恐嚇使人將本人或第三人之物交付，即成立刑法第346條
    第1項恐嚇取財罪；意圖為自己或第三人不法之所有，以不
    正方法由自動付款設備取得他人之物，即成立刑法第339條
    之2第1項以不正方法由自動付款設備取得他人之物罪。本件
    被告手持水果刀碰觸甲○○之頸部及腰部，要其交出金融卡
    及密碼，並恫稱若不從將傷害之，豈能使被害人不致心生畏
    懼？又被告以此方法取得被害人之金融卡及密碼，並以之提
    領被害人之存款，豈能謂非不正方法？而被害人果真同意借
    款與被告，豈有掙脫且求救又報警之理？是被告上訴意旨所
    為本件不成立恐嚇取財罪、以不正方法由自動付款設備取得
    他人之物罪之辯解，應屬無稽。（四）、綜上所述，公訴人
    及被告之上訴，均無理由，應予駁回。此外，被告前曾因竊
    盜案件經臺灣臺北地方法院檢察署檢察官為緩起訴處分期間
    1年，仍在緩起訴期間內，此有本院被告前案紀錄表可稽，
    竟不反躬自省，再犯本件之罪，足見非無付之刑罰矯正之必
    要。至於被告上訴意旨所謂被告修練國術，著有成就一節，
    倘屬實在，按習武者尤須修身，否則反成社會之害，上訴意
    旨所請求緩刑宣告，更屬不宜，併此敘明。
據上論斷，應依刑事訴訟法第368條、第373條，判決如主文。
本案經檢察官王金聰到庭執行職務。
中    華    民    國    99    年    10    月    29    日
                  刑事第二十三庭審判長法  官  童有德
                                      法  官  劉方慈
                                      法  官  陳祐治
以上正本證明與原本無異。
如不服本判決，應於收受送達後10日內向本院提出上訴書狀，其
未敘述上訴之理由者並得於提起上訴後10日內向本院補提理由書
（均須按他造當事人之人數附繕本）「切勿逕送上級法院」。
                                      書記官  張詠婷
中    華    民    國    99    年    10    月    29    日
附件：
臺灣士林地方法院刑事判決               99年度訴字第121號
公  訴  人  臺灣士林地方法院檢察署檢察官
被      告  乙○○  男  19歲（民國○○年○月○日生）
                    身分證統一編號：Ｚ000000000號
                    住新竹市○○路57號9樓之1(在押)
                    居台北縣淡水鎮○○○路○段45巷4之1號
選任辯護人  周逸濱律師
            李進成律師
上列被告因強盜案件，經檢察官提起公訴（99年度偵字第5016號
），本院判決如下：
    主  文
乙○○意圖為自己不法之所有，以恐嚇使人將本人之物交付，處
有期徒刑壹年；又私行拘禁，處有期徒刑壹年；又意圖為自己不
法之所有，以不正方法由自動付款設備取得他人之物，處有期徒
刑貳月。應執行有期徒刑貳年。
    事  實
一、乙○○原為甲○○之乾兒子，先前已向甲○○借貸4 次共新
    台幣（以下同）63,000元未還。99年4 月4 日晚上6 時許，
    乙○○又至臺北市○○區○○街165 巷46號甲○○住處聊天
    ，至約晚上7 時許，乙○○開口再向甲○○借15,000元，甲
    ○○表示先前已借很多錢，沒錢可借，乙○○竟意圖為自己
    不法之所有，自廚房取得甲○○所有之水果刀後，即手持水
    果刀碰觸甲○○之頸部及腰部，要其交出金融卡及密碼，並
    恫稱若不從將傷害之，以此恐嚇方法致甲○○心生畏懼，唯
    恐被加害，遂同意乙○○之要求。惟甲○○為確保能獲得憑
    證，除要求乙○○僅能領取10,000元外，並要乙○○連同先
    前所積欠之金額出具本票及借據，乙○○應允。甲○○即自
    家中取出空白本票寫下75,000元金額之本票及借款75,000元
    內容之借據各1 紙後，交由乙○○簽名，才交付臺北富邦商
    業銀行（下稱富邦銀行）及郵局金融卡各1 張予乙○○。甲
    ○○本欲隨同乙○○去提款，乙○○因怕甲○○出門會反悔
    大叫或找人幫忙，故要自行領取，又擔心甲○○報警，即另
    行起意綑綁甲○○，以私行拘禁，本欲取甲○○家中之電視
    線，甲○○恐乙○○因此而破壞電視，遂自行提供家中之繩
    索1 條予乙○○，乙○○旋以繩索綑綁甲○○手腳並將之綁
    在書房之床上，妨害甲○○之行動自由。旋另意圖為自己不
    法之所有，持上開2 張金融卡前往臺北市○○區○○街105
    號臺北市立聯合醫院陽明院區1 樓之自動提款機操作，接續
    以輸入密碼之不正方法，由該自動付款設備自富邦銀行及郵
    局金融卡分別提領現金4,000 元及10,500元，供己花用。嗣
    甲○○趁隙掙脫剪斷繩索，向鄰居陳香妹求救，經陳香妹報
    警到場處理，在現場扣得水果刀1 支及剪斷後之繩索2 條，
    俟經警循線追查，於翌（5） 日凌晨1 時50分許，在臺北市
    ○○區○○路、士商路口查獲乙○○，並當場在其身上起獲
    花用餘額現金11,000元，而悉上情。
二、案經臺北市政府警察局士林分局報請臺灣士林地方法院檢察
    署檢察官偵查起訴。
    理  由
壹、證據能力部分：
    按被告以外之人於審判外之言詞或書面陳述，除法律有規定
    者外，不得作為證據；又被告以外之人於審判外之陳述，雖
    不符合同法第159 條之1 至第159 條之4 之規定，但經當事
    人於審判程序同意作為證據，法院審酌該言詞陳述或書面陳
    述作成時之情況，認為適當者，亦得為證據。當事人、代理
    人或辯護人於法院調查證據時，知有第159 條第1 項不得為
    證據之情形，而未於言詞辯論終結前聲明異議者，視為有前
    項之同意，刑事訴訟法第159 條第1 項及第159 條之5 分別
    定有明文。經查，本判決下列所引用之各該被告以外之人於
    審判外之陳述（包含書面陳述），雖屬傳聞證據，然被告及
    其辯護人於本院準備程序及審判期日中，除爭執被害人甲○
    ○警詢陳述外，對其餘證據之證據能力均不予爭執，且迄至
    言詞辯論終結前亦未再聲明異議，本院審酌上開不爭執之證
    據資料製作時之情況，尚無違法不當及證明力明顯過低之瑕
    疵，亦認為以之作為證據應屬適當，揆諸前開規定，認該證
    據資料均有證據能力。
貳、實體部分：
一、訊據被告乙○○對上揭事實均坦承不諱，核與證人即被害人
    甲○○於本院、證人陳香妹於警詢之證述之情節均相符，並
    有水果刀1 支及繩索2 條扣案可佐，及被告出具之75,000元
    本票及借據可參。被告犯行事證明確，應依法論科。
二、核被告所為，其取得金融卡部分，係犯刑法第346 條第1 項
    之恐嚇取財罪；其捆綁被害人部分，被害人雖稱曾同意之，
    但於被告離開後，隨即使勁解開繩索並向鄰居求援，又關上
    大門不讓被告再行進入，所謂同意一節，顯係對被告虛與委
    蛇之手段，被告將被害人拘禁於書房，繼續較久之時間，而
    剝奪其行動自由，自係犯刑法第302 條第1 項之私行拘禁罪
    （最高法院85年度台上字第4514號判決參照。又起訴書已載
    此部分之犯罪事實，僅漏未論所犯法條，本院自得審判之）
    ；其以金融卡提款部分，則係犯刑法第339 條之2 第1 項之
    以不正方法利用自動付款設備詐欺取財罪（起訴書亦載此犯
    罪事實，僅漏論法條，業經公訴檢察官以補充理由書補正）
    。被告同時以被害人甲○○所有上開富邦銀行及郵局2 金融
    卡，以輸入密碼之不正方法取得財物，係基於同一犯意下之
    接續行為，僅侵害一法益，為接續犯，只論以一以不正方法
    利用自動付款設備詐欺取財罪。被告於取得金融卡，恐嚇取
    財既遂之後，方另行起意，捆綁被害人，其所犯上開3 罪，
    犯意各別，行為互殊，應予分論併罰。
三、公訴意旨認被告持水果刀抵住甲○○頸部，以脅迫方法，至
    使甲○○不能抗拒而交付金融卡，而認被告此部分之犯行，
    應構成刑法第330 條第1 項之攜帶兇器強盜罪嫌云云（起訴
    書原論被告係犯刑法第328 條第1 項之普通強盜罪嫌，經公
    訴檢察官以補充理由書更正之）。然「以威嚇方法使人交付
    財物之強盜罪，與恐嚇罪之區別，係以對於被害人施用威嚇
    程度為標準。如其程度足以抑壓被害人之意思自由，至使不
    能抵抗而為財物之交付者，即屬強盜罪。否則，被害人之交
    付財物與否，儘有自由斟酌之餘地者，即應成立恐嚇罪。」
    （最高法院30年上字第668 號判例參照），即恐嚇罪與強盜
    罪之區別，除在程度上不同外，尤應以被害人已否喪失意思
    自由為標準（最高法院69年度台上字第2201號、80年度台上
    字第1591號、84年度台上字第6029號判決均同此見解）。經
    查：
１、被告雖曾持刀碰觸被害人甲○○之頸部及腰部，但僅放一下
    ，並未停留很久時間，業據證人甲○○於本院證述無訛（本
    院卷第87頁）。其程度是否足以抑壓被害人之意思自由，至
    使不能抵抗而為財物之交付，並非無疑。
２、再被害人受恫嚇後，猶能思及要留下被告取款之證明，甚且
    有餘裕能計算先前被告所積欠之借款，再為被告填載本票應
    記載事項及借據內容後，交由被告簽名，同據被害人甲○○
    於本院審理時證述甚詳（本院卷第86、88頁）。是被告固有
    持刀恐嚇，但所施用威嚇之程度，於客觀上顯未使被害人喪
    失意識決定自由喪失之程度。公訴意旨認被告持刀之舉已至
    使被害人不能抗拒，而認被告此部分應擔負攜帶兇器強盜罪
    嫌，尚有誤會，因其起訴基本事實同一，自應由本院變更檢
    察官所引應適用之法條。
四、爰審酌被告年輕力盛，不思正當方式賺取財物，竟持刀恐嚇
    其乾媽給予財物，甚且捆綁被害人使其喪失行動自由，足見
    其惡性非輕。而其前因竊盜案件經臺灣臺北地方法院檢察署
    檢察官為緩起訴處分期間1 年，仍在緩起訴期間內，有臺灣
    高等法院被告前案紀錄表1 紙可稽，竟不反躬自省，再犯不
    悛，本應重懲，惟念其犯後坦承犯行，並已與被害人達成民
    事和解，有和解書1 紙在卷等一切情狀，就其所犯各罪量處
    如主文所示之刑，並定其應執行之刑。至水果刀1 把及繩索
    2 條，雖為被告犯罪所用之物，然此為被害人甲○○所有，
    即無從依法宣告沒收，附此敘明。
據上論斷，應依刑事訴訟法第299 條第1 項前段、第300 條，刑
法第346 條第1 項、第302 條第1 項、第339 條之2 第1 項、第
51條第5 款，刑法施行法第1 條之1 ，判決如主文。
本案經檢察官張紜瑋到庭執行職務。
中    華    民    國    99    年    6     月    29    日
                  刑事第四庭審判長法  官  李正紀
                                  法  官  林政佑
                                  法  官  莊明達
以上正本證明與原本無異。
如不服本判決應於收受判決後10日內向本院提出上訴書狀，並應
應敘述具體理由。其未敘述上訴理由者，應於上訴期間屆滿後20
日內向本院補提理由書(均須按他造當事人之人數附繕本)「切勿
逕送上級法院」。
                                  書記官  黃瓊芳
中    華    民    國    99    年    6     月    29    日
附錄本件論罪科刑依據法條全文：
中華民國刑法第346 條
意圖為自己或第三人不法之所有，以恐嚇使人將本人或第三人之
物交付者，處六月以上五年以下有期徒刑，得併科壹千元以下罰
金。
以前項方法得財產上不法之利益，或使第三人得之者，亦同。
前二項之未遂犯罰之。
中華民國刑法第302 條
私行拘禁或以其他非法方法，剝奪人之行動自由者，處五年以下
有期徒刑、拘役或三百元以下罰金。
因而致人於死者，處無期徒刑或七年以上有期徒刑，致重傷者，
處三年以上十年以下有期徒刑。
第一項之未遂犯罰之。
中華民國刑法第339 條之2
意圖為自己或第三人不法之所有，以不正方法由自動付款設備取
得他人之物者處三年以下有期徒刑、拘役或一萬元以下罰金。
以前項方法得財產上不法之利益或使第三人得之者，亦同。

司法院資訊處製作；財團法人民間司法改革基金會備份。
